臺灣高等法院刑事判決
109年度上易字第1536號
上  訴  人  
即  被  告  楊富凱


上列上訴人因詐欺案件，不服臺灣新北地方法院108年度易字第1
17號，中華民國109年6月17日第一審判決（起訴案號：臺灣新北
地方檢察署107年度偵字第20840號；移送併辦案號：同署108年
度偵字第19905號），提起上訴，本院判決如下：
    主  文
上訴駁回。
    事  實
一、楊富凱於民國107年3月8日起，為辦理貸款而以通訊軟體LIN
    E（下稱LINE）與暱稱「天空之藍」之人（下稱「天空之藍
    」）聯繫，「天空之藍」稱須交付帳戶存摺、提款卡，始能
    順利貸得款項。楊富凱明知依一般社會生活之通常經驗，可
    預見提供金融帳戶之存摺、提款卡及密碼予不相識之人使用
    ，常與財產犯罪密切相關，可能被不法份子利用以遂行詐欺
    或其他財產犯罪之目的，致使被害人及警方追查無門，然為
    順利取得貸款，竟基於縱有人以所提供之金融帳戶實施財產
    犯罪犯行，亦不違背其本意之幫助詐欺取財不確定犯意，依
    「天空之藍」指示，於107年3月13日某時許，前往新北市○○
    區○○○路000 號之統一超商興光門市，以店到店寄送之方式
    ，以「陳錦江」（真實姓名、年籍不詳）為收件人，將其申
    設之玉山商業銀行帳號0000000000000 號帳戶（下稱玉山銀
    行帳戶）之存摺與提款卡、王道商業銀行帳號000000000000
    00號帳戶（下稱王道銀行帳戶）之提款卡寄至「天空之藍」
    所指定臺中市○○區○○路000 號之統一超商金興門市，並以LI
    NE將密碼告知「天空之藍」（上開提款卡、存摺及密碼，以
    下合稱本案帳戶資料）。嗣「天空之藍」所屬詐欺集團成員
    取得本案帳戶資料後，即與集團內成員分別於附表編號1至4
    「詐騙時間及方式」欄所示之時間，施用如附表各編號所示
    之詐術，使如附表編號1至4所示之吳洪許淑女等4人均陷於
    錯誤，於附表編號1至4 「轉帳／匯款時間」欄所示之時間，
    將如附表編號1至4「轉帳／匯款金額」欄所示之款項，轉帳
    或匯款至如附表各編號所示之上開帳戶，並旋均遭提領一空
    。嗣吳洪許淑女等4人察覺有異，報警處理，始悉上情。
二、案經吳洪許淑女、賴至瑋、曹中侑、謝旻紜訴由新北市政府
    警察局三重分局報請臺灣新北地方檢察署（下稱新北地檢署
    ）檢察官偵查起訴及移送併辦。
    理  由
壹、程序部分
    按被告於第二審經合法傳喚無正當之理由不到庭者，得不待
    其陳述，逕行判決，刑事訴訟法第371條定有明文，此係因
    被告已於第一審程序到庭陳述，並針對事實及法律為辯論，
    應認已相當程度保障被告到庭行使訴訟權，如被告於第二審
    經合法傳喚無正當之理由不到庭，為避免訴訟程序延宕，期
    能符合訴訟經濟之要求，並兼顧被告訴訟權之保障，除被告
    於上訴書狀內已為與第一審不同之陳述外，應解為被告係放
    棄在第二審程序中為與第一審相異之主張，而默示同意於第
    二審程序中，逕引用其在第一審所為相同之事實及法律主張
    。從而，針對被告以外之人於審判外之陳述，倘被告於第一
    審程序中已依刑事訴訟法第159條之5規定，為同意或經認定
    為默示同意作為證據，嗣被告於第二審經合法傳喚不到庭，
    並經法院依法逕行判決，揆諸前揭說明，自應認被告於第二
    審程序中，就前開審判外之陳述，仍採取與第一審相同之同
    意或默示同意。次按被告以外之人於審判外之陳述，雖不符
    刑事訴訟法第159條之1至第159條之4之規定，然經當事人於
    審判程序同意作為證據，法院審酌該言詞陳述或書面陳述作
    成時之情況，認為適當者，亦得為證據；當事人、代理人或
    辯護人於法院調查證據時，知有刑事訴訟法第159條第1項不
    得為證據之情形，而未於言詞辯論終結前聲明異議者，視為
    有前項之同意，刑事訴訟法第159條之5定有明文。經查，檢
    察官於本院審判程序中對本案之供述證據均不爭執其證據能
    力（本院卷第95至98頁）；而上訴人即被告楊富凱（下稱被
    告）於原審對證據能力均表示沒有意見（原審卷第393至396
    頁），復於上訴理由狀內未就證據能力表示意見（本院卷第
    23至31頁）。再於本院審判時經合法傳喚無正當理由未到庭
    ，而未對證據能力表示意見，經本院審酌本案供述證據資料
    作成時之情況，核無違法取證或其他瑕疵，證明力亦無明顯
    過低之情形，認為以之作為證據為適當，依刑事訴訟法第15
    9條之5規定，自均得作為證據。
貳、實體部分
一、被告經本院合法傳喚無正當理由未到庭，而其於原審審理時
    對於其為辦理貸款，而於上開時、地依「天空之藍」指示將
    本案帳戶資料寄出等情固供述明確，對告訴人吳洪許淑女等
    4人因遭詐騙，而將款項匯入被告玉山銀行帳戶及轉入被告
    王道銀行帳戶等節亦不爭執，惟矢口否認有何幫助詐欺取財
    犯行，辯稱：伊欲向「天空之藍」辦理貸款，「天空之藍」
    要求其提供帳戶存摺、提款卡密碼，供其存入款項以美化帳
    戶，始能順利貸得款項，伊係受其矇騙使「天空之藍」達成
    不法行為之實現，伊並無幫助詐欺之犯意云云。經查：
  ㈠被告為向「天空之藍」辦理貸款，而於107年3月13日某時許
    前往新北市○○區○○○路000號之統一超商興光門市，以店到店
    寄送之方式，以「陳錦江」為收件人，將其申設之玉山銀行
    帳戶之存摺與提款卡、王道銀行帳戶之提款卡，均寄至「天
    空之藍」所指定之統一超商金興門市，並以LINE將密碼告知
    「天空之藍」等情，經被告於警詢、偵訊、原審審理時均陳
    述明確（新北地檢署107年度偵字第20840號卷〈下稱偵字第2
    0840號卷〉第96至98、127至129頁、原審審易卷第80頁、原
    審卷第79、80、181、182、394、395頁），並有被告玉山銀
    行、王道銀行帳戶個資檢視資料、統一超商交貨便服務單（
    偵字20840號卷第21、107、109頁）、被告與「天空之藍」
    間之LINE對話紀錄（偵字20840號卷第133至155頁）等在卷
    可稽。而證人即告訴人吳洪許淑女、賴至瑋、曹中侑、謝旻
    紜分別於附表編號1至4 「詐騙時間及方式」欄所示之時間
    ，遭施用所示之詐術，因而均陷於錯誤，於附表編號1至4 
    「轉帳／匯款時間」欄所示之時間，將如附表編號1至4 「轉
    帳／匯款金額」欄所示款項，轉帳或匯款至被告所有之各該
    帳戶等情，則經證人即告訴人吳洪許淑女、賴至瑋、曹中侑
    、謝旻紜於警詢時證述明確（偵字第20840號卷第11至19頁
    、新北地檢署107年度偵字第22259號卷〈下稱偵字第22259號
    卷〉第4至8頁），並有告訴人吳洪許淑女之第一商業銀行匯
    款申請書回條、手機LINE對話內容、簡訊及通聯記錄翻拍照
    片、告訴人賴至瑋之彰化銀行存摺影本、告訴人曹中侑之自
    動櫃員機交易明細表、告訴人謝旻紜之自動櫃員機交易明細
    表、王道銀行107年5月16日函暨所附之帳戶交易明細表、玉
    山銀行107 年6 月11日函暨所附之帳戶交易明細表等資料在
    卷（偵字第20840號卷第23至25、29、43頁，偵字第22259號
    卷第12至14、20至26、37至39頁）可證，並為被告於原審所
    不爭執，是上開事實，首堪認定。
  ㈡按存摺、提款卡及密碼均為向銀行提領款項之重要憑據，且
    國內目前詐騙行為橫行，不法詐騙份子為掩飾其等不法行徑
    ，避免執法人員循線查緝，經常利用他人金融帳戶、提款卡
    及密碼，以確保犯罪所得免遭查獲，此等案件層出不窮，於
    被告將本案帳戶資料提供予他人時，早迭經報章、媒體再三
    披露，政府單位亦一再宣導勿將金融帳戶交付他人使用，此
    僅需普通生活經驗即能知悉，故避免此等專屬性甚高之物品
    被不明人士利用為與財產有關之犯罪工具，亦為一般生活認
    知所應有之認識，而被告於案發時為32歲心智正常之成年人
    ，對此當知悉甚詳。查被告於警詢時稱：以伊財力證明無法
    順利貸款，所以「天空之藍」要求伊寄送本案帳戶資料，以
    便從中做資料，滿足貸款的財力證明需求等語（偵字第2084
    0號卷第97頁）、於偵查時稱：伊要貸20萬元，代書說伊薪
    資不好看，要作帳，要伊把本案帳戶資料寄到臺中去給「陳
    錦江」，伊當時做保全，薪資轉帳只有2個月，他說薪資轉
    帳至少3到6個月，所以要幫伊作帳，幫伊向元大銀行貸款等
    語（偵字第20840號卷第128頁）；於原審時則供陳：伊準備
    要借20萬元，伊有試著跟銀行借錢，但是沒有辦法，因為薪
    資轉帳才2 、3 個月而已，伊提供本案帳戶資料，是因為對
    方說要幫伊做資料，帳戶裡要放一點錢，才有辦法借貸到，
    給提款卡才可以提款等語（原審卷第394、395頁），並有被
    告與「天空之藍」之對話紀錄在卷（偵字20840號卷第133至
    155頁）可佐，是「天空之藍」與被告聯繫時，已明確表明
    被告所交付之本案帳戶資料係用來製作虛偽金流以美化帳面
    資料，以便向元大銀行詐騙20萬元之貸款。另觀被告與「天
    空之藍」間之LINE對話紀錄，被告曾向「天空之藍」詢問以
    ：「你們公司有在培養人玩銀行的嗎」、「工作什麼都沒有
    由你們公司去培養一個人的個人信貸慢慢貸到最高！放給他
    倒那種！或是企業貸也是由你們去培養公司貸款貸道（按應
    為「到」之誤）最高後放給他倒那種」等語（原審審易卷第
    135頁），已足見被告主觀上可預見「天空之藍」可能係以
    從事詐欺取財或其他財產犯罪為業，且「天空之藍」取得本
    案帳戶資料之目的，係為製造不實金流即所謂「美化帳面資
    料」之不法使用，被告卻為順利取得貸款，毫不在乎上開風
    險，仍執意將本案帳戶資料提供予「天空之藍」，而容任「
    天空之藍」取得本案帳戶資料後可隨意將款項轉入或匯入，
    則被告對於持用本案帳戶資料之人果真用以作為詐欺取財之
    工具，顯然有所預見且不違背其本意，堪認被告有提供金融
    帳戶予他人以幫助他人犯詐欺取財罪之不確定故意，而應負
    幫助他人詐欺取財之刑責甚明。被告辯稱其係受「天空之藍
    」所矇騙，無幫助詐欺之故意云云，自不可採，難為被告有
    利之認定。至被告辯稱其將玉山銀行帳戶之存摺、提款卡寄
    出時，帳戶內仍有1,000元，倘其真有提供帳戶幫助詐欺之
    意思，應會將帳戶內款項領出云云，惟被告未將帳戶內存款
    全數提領完畢之可能原因甚多，且留在帳戶內之金額不過1,
    000元，金額亦非甚鉅，自亦無從據以認定被告無幫助詐欺
    取財之犯意。
  ㈢綜上，本案事證明確，被告上開所辯，核屬卸責之詞，要難
    採信，被告犯行洵堪認定，應依法論科。
二、論罪科刑
  ㈠按刑法上之幫助犯，係指以幫助之意思，對於正犯資以助力
    ，而未參與實行犯罪之行為者而言（最高法院49年台上字第
    77號判例意旨參照）。如未參與實行犯罪構成要件之行為，
    且係出於幫助之意思提供助力，即屬幫助犯，而非共同正犯
    。被告將本案帳戶資料提供「天空之藍」、「陳錦江」使用
    ，使他人得以遂行附表所示各次詐欺取財犯行，被告雖未參
    與詐欺取財之構成要件行為，然係以幫助他人犯罪之意思，
    實施詐欺取財構成要件以外之行為。是核被告所為，係犯刑
    法第30條第1項前段、第339條第1項之幫助詐欺取財罪。又
    被告以交付本案帳戶資料之一行為，使詐欺者得向告訴人吳
    洪許淑女等4人先後為4次詐騙行為，係以一行為同時觸犯4 
    個幫助詐欺取財罪名，為同種想像競合犯，應依刑法第55條
    前段規定從一幫助詐欺取財罪處斷。又本案查無積極證據足
    認被告主觀上知悉有三人以上共同犯詐欺取財罪，被告所為
    自不構成刑法第30條第1項前段、第339條之4第1項第2 款之
    罪名，併予說明。
  ㈡被告前因①施用毒品案件，經原審法院以104年度審簡字第105
    7號判決處有期徒刑6月確定；②施用毒品案件，經原審法院
    以104年度易字第951號判決處有期徒刑5月確定；③施用毒品
    案件，經原審法院以104年度審易字第3927號判決處有期徒
    刑5月確定。上開①至③案件，經原審法院以105年度聲字第10
    83號裁定應執行有期徒刑1年2月確定。又因④施用毒品案件
    ，經原審法院以104年度審簡字第2069號判決判處有期徒刑6
    月確定，與上開有期徒刑1年2月接續執行，於106 年3月28
    日縮短刑期假釋出監，所餘期間付保護管束，嗣後因另犯他
    案遭撤銷假釋，所餘殘刑4月1日於106年12月23日執行完畢
    ，有本院被告前案紀錄表存卷可查。被告受有期徒刑執行完
    畢後，5年以內故意再犯本案最重本刑為有期徒刑之罪，為
    累犯。而觀司法院釋字第775 號解釋其解釋文及理由之意旨
    ，係指構成累犯者，不分情節，一律加重最低本刑，於不符
    合刑法第59條所定要件之情形下，致生行為人所受之刑罰超
    過其所應負擔罪責之個案，不符罪刑相當原則、比例原則。
    於此範圍內，在修正前，為避免發生上述罪刑不相當之情形
    ，法院就該個案應裁量是否加重最低本刑；準此，該解釋係
    指個案應量處最低法定刑、又無法適用刑法第59條在內減輕
    規定之情形，法院應依此解釋意旨裁量不予加重最低本刑。
    經核被告前多次犯毒品危害防制條例之罪，經判處有罪確定
    後執行，有本院被告前案紀錄表在卷可稽，足認其對刑罰之
    反應力薄弱，本院認如加重其法定最低度刑，尚不至於使行
    為人所受之刑罰超過其所應負擔罪責，而無上開解釋所指不
    符罪刑相當原則與比例原則之情形，爰依刑法第47條第1項
    規定加重其刑。被告上訴意旨，認本案不應依累犯之規定加
    重其最低本刑，尚無理由，應予駁回。
  ㈢被告基於幫助之犯意而為詐欺取財構成要件以外之行為，為
    幫助犯，應依刑法第30條第2項規定，依正犯之刑減輕之，
    並先加後減之。
  ㈣新北地檢署檢察官以108年度偵字第19905號（即附表編號1、
    3告訴人吳洪許淑女、曹中侑遭詐欺取財部分）移送併辦予
    原審部分，核與本案為想像競合之裁判上一罪案件，應為起
    訴效力所及，本院自得就此部分併予審理。
三、駁回上訴之理由
　　原審認被告罪證明確，依刑法第30條第1項前段、第2項、第
    339條第1項、第55條、第47條第1項、第41條第1項前段，刑
    法施行法第1條之1第1項等規定，審酌被告明知目前社會詐
    騙盛行，竟為取得貸款將本案帳戶資料提供予他人使用，非
    但助長社會詐騙風氣，致使無辜民眾受騙而受有財產上損害
    ，造成執法機關難以追查詐騙者之真實身分，益增告訴人吳
    洪許淑女等4人等求償之困難度，行為殊不足取，兼衡被告
    之素行，國中肄業之智識程度，目前以打零工維生、無需扶
    養對象之家庭生活狀況，暨各告訴人所受財產損害數額等一
    切情狀，量處有期徒刑4月，並諭知易科罰金之折算標準。
    原審認事用法，均核無不合，量刑亦屬妥適。被告上訴意旨
    ，仍同原審之辯詞，認本件並無累犯加重及否認有幫助詐欺
    取財之犯行，均不足採，為無理由，應予駁回。
四、被告經本院合法傳喚無正當理由未到庭，爰不待其陳述，逕
    行判決。
據上論斷，應依刑事訴訟法第371條、第368條，判決如主文。
本案經檢察官陳雅詩提起公訴，檢察官何明楨到庭執行職務。
中　　華　　民　　國　　109 　年　　11　　月　　 5　　日
                  刑事第十九庭  審判長法　官  曾淑華
                                      法　官  王美玲 
                                      法　官  許文章 
以上正本證明與原本無異。
不得上訴。
                                      書記官  范家瑜
中　　華　　民　　國　　109 　年　　11　　月　　5 　　日
附表：
編號  告訴人 詐騙時間及方式 轉帳／匯款帳戶  轉帳／匯款時間  轉帳／匯款金額（新臺幣） 1 吳洪許淑女 詐騙集團成員於107年3月7 日某時許起，陸續撥打電話予吳洪許淑女，佯裝為其表姪媳婦與其通話，復於同年月15日13時58分許，佯稱欲向吳洪許淑女借款，致吳洪許淑女因而陷於錯誤，進行右列之匯款。 被告玉山銀行帳戶 107年3月15日14時55分許 17萬元 2 賴至瑋 詐騙集團成員於107年3月15日20時10分許，撥打電話予賴至瑋，佯裝為「瘋狂麥克」之網路賣家，佯稱因公司訂單輸入錯誤，需操作自動櫃員機取消交易，致賴至瑋因而陷於錯誤，而進行右列之轉帳。 被告王道銀行帳戶 107年3月15日21時28分許 2萬9,987元 3 曹中侑 詐騙集團成員於107年3月15日20時11分許，撥打電話予曹中侑，佯裝為網站購物人員，佯稱因會計人員疏失致多一筆消費，需操作自動櫃員機取消交易，致曹中侑因而陷於錯誤，進行右列之轉帳。 被告王道銀行帳戶 107年3月15日22時2 分許 2萬9,987元      107年3月15日22時6 分許  4,123 元 4 謝旻紜 詐騙集團成員於107年3月15日21時25分許，撥打電話予謝旻紜，佯裝為手機殼店人員，佯稱因工作人員疏失誤設為分期約定轉帳，需操作自動櫃員機取消設定，致謝旻紜因而陷於錯誤，進行右列之轉帳。 被告王道銀行帳戶 107年3月15日22時48分許 2萬9,987元